【裁判字號】    90,訴,566
【裁判日期】    901227
【裁判案由】    殺人未遂
【裁判全文】
臺灣臺北地方法院刑事判決                            九十年度訴字第五六六號
    公  訴  人  臺灣臺北地方法院檢察署檢察官
    被      告  乙○○
    指定辯護人  甲○公設辯護人
右列被告因殺人未遂案件，經檢察官提起公訴（九十年度偵字第五二五五號），甲○
判決如左：
    主      文
乙○○無罪。
    理      由
一、公訴意旨略以：被告乙○○因其大哥丙○○與告訴人戊○○因工作關係有所摩擦
    ，而對告訴人心生不滿，先於民國九十年二月廿九日中午及晚上，到臺北市萬華
    區○○○路一五五號三樓，告訴人任職之福州新利大雅餐廳（下稱大雅餐廳）勘
    察當地之環境，準備伺機殺害告訴人。嗣於同年三月一日中午一時卅分許，將水
    果刀藏在其隨身之背包，攜至大雅餐廳，見告訴人正與餐廳內之客人談話，竟基
    於殺人之故意，將預藏之水果刀拿出，著手自告訴人背後猛力朝其頭部砍殺，告
    訴人驚覺有異，急忙閃避，並以右手阻擋，始倖免於難，惟受有右手第三指掌側
    裂傷之傷害，因認被告涉有刑法第二百七十一條第二項之殺人未遂罪嫌。
二、按心神喪失人之行為，不罰，為刑法第十九條第一項所明定。又不能證明被告犯
    罪或其行為不罰者，應諭知無罪之判決，刑事訴訟法第三百零一條第一項亦有明
    文。次按，刑法上之心神喪失與精神耗弱，應依行為時精神障礙程度之強弱而定
    ，如行為時之精神，對於外界事務全然缺乏知覺理會及判斷作用，而無自由決定
    意思之能力者，為心神喪失；且刑法上所謂心神喪失人，非以其心神喪失狀態毫
    無間斷為必要，如果行為時確在心神喪失之中，即令其在事前事後偶回常態，仍
    不得謂非心神喪失人；而是否心神喪失，乃屬醫學上精神病科之專門學問，應由
    專門精神病醫學研究之人予以診查鑑定，方足斷定，此分據最高法院二十六年度
    渝上字第二三七號、二十四年度上字第二八四四號、四十七年度臺上字第一二五
    三號判例闡釋在案。
三、訊據被告固坦承於九十年三月一日中午一時卅分許攜帶水果刀前往大雅餐廳，然
    矢口否認有何殺人未遂犯行，辯稱：當天帶刀子是要去玩的，伊只有把刀子拿起
    來，並未砍告訴人，告訴人為何受傷，伊不知情云云。經查，被告於九十年三月
    一日中午一時卅分許，將水果刀藏在其隨身之背包，攜至大雅餐廳，見告訴人正
    與餐廳內之客人談話，將預藏之水果刀拿出，自告訴人背後猛力朝其頭部砍殺，
    告訴人驚覺有異，急忙閃避，並以右手阻擋，致其右手第三指掌側裂傷之傷害等
    事實，迭據告訴人於警訊、檢察官偵查及甲○審理中指證甚詳，核與現場目擊證
    人即大雅餐廳負責人丁○○於警訊、檢察官偵查、甲○訊問中證述情節相符，有
    各該筆錄在卷可參，並有臺北市立和平醫院診斷書乙紙在卷足憑，被告辯稱係帶
    刀子去玩云云，不符事理，難以採信。此外，復有扣案之水果刀乙把可資佐證，
    公訴人因認被告涉有殺人未遂之犯嫌，固非無據。
四、惟查，告訴人與被告前係大雅餐廳之同事，二人間並無糾紛，僅告訴人與被告之
    兄丙○○於八十九年七、八月間有口角；而被告在大雅餐廳持刀欲砍殺告訴人適
    為用餐時間，當時客人甚多各節，業據告訴人及證人丁○○證述在卷。則被告與
    告訴人並無深仇大恨，徒因其兄與告訴人於數月前之口角細故，即於光天化日、
    眾目睽睽之下，持刀欲砍殺告訴人，與常情有異，其行為時之精神狀況顯非正常
    ，此由被告於案發當日解送臺灣臺北地方法院檢察署檢察官訊問後，值日檢察官
    亦以被告意識不清為由責付家屬（詳偵卷第十九頁之臺灣臺北地方法院檢察署點
    名單）觀之益明。且被告宿患精神分裂症，曾於案發前之八十八年四月十六日因
    幻聽妄想至國立臺灣大學醫學院附設醫院（下稱臺大醫院）精神部門診求治，診
    斷情形為精神分裂症，此有臺大醫院八十八年六月十一日診斷書乙紙在卷可參，
    並經甲○函調被告於臺大醫院之病歷資料核閱屬實。再經甲○函請臺大醫院鑑定
    被告於前開行為時之精神狀態，經該院綜合其個人生活史及疾病史、腦波檢查、
    心理測驗，精神狀態檢查等資料，認為被告精神科之臨床診斷為精神分裂症，其
    病程已經超過二年，目前殘餘的症狀除模糊的被害妄想和關係妄想，還有社會退
    縮、話量及內容均少、對事物缺乏與趣等，並認定：「陳員（按即被告，下同）
    家族史中有精神病史，於民國八十六年自大陸來臺後未發展出良好的人際關係和
    社會支持網路，八十七年底精神分裂症病發後，在適合的抗精神病藥物治療下，
    不但精神分裂症的症狀緩解，且可維持大部分病發前之職業功能。八十九年三月
    至九十年一月陳員回大陸期間，並未規則服藥，又開始出現精神分裂症的症狀；
    雖然九十年一月十一日曾開立兩週的藥物，但陳員並未依約回診追蹤，至案發前
    亦未前往其他精神醫療機構求助，可推測陳員於九十年一月十一日至三月十九日
    （當中含案發之三月一日）因未妥善治療，應處於精神分裂症復發的病程當中，
    縱然病程有起伏之可能，但行為仍應處於精神病症狀的影響之下，案發當時之行
    為固然不確定是否全受幻聽或妄想等精神病症狀之影響，但其認知功能顯然已扭
    曲，脫離現實判斷，達心神喪失程度」等情，有臺大醫院九十年十一月十五日（
    九十）校附醫精字第三一五二五號函附之精神鑑定報告乙紙在卷可稽。是甲○參
    酌被告之犯行、病史、於本案歷次偵、審時所為之供述及上開專門機構之精神鑑
    定結果等情，認被告於為上開犯行行為時之精神狀態，對外界事務已全然缺乏知
    覺理會及判斷作用，而無自由決定意思之能力，應陷於心神喪失無疑。從而，本
    件被告於殺人未遂時之精神狀態既屬心神喪失，揆諸前揭法文規定，自應為無罪
    判決之諭知。
五、又被告於前揭行為後，分別赴臺大醫院、長庚紀念醫院精神科就醫治療，其精神
    狀況逐漸回復正常，於甲○九十年十二月十三日審理時意識清楚等節，經被告供
    述在卷，復有前開臺大醫院函復之病歷、鑑定報告及被告庭呈之長庚紀念醫院預
    約回診單等附卷可佐，是本案並無刑事訴訟法第二百九十四條第一項停止審判之
    問題。且被告所患之精神分裂症既已經適當治療並有改善，甲○認亦無令被告入
    相當處所，施以監護之必要，均附此敘明。
據上論斷，應依刑事訴訟法第三百零一條第一項，判決如主文。
本案經檢察官黃立維到庭執行職務
中      華      民      國      九十      年      十二    月  二十七    日
                                      臺灣臺北地方法院刑事第八庭
                                          法  官  宋  松  璟
右正本證明與原本無異。
如不服本判決，應於判決送達後十日內向甲○提出上訴狀(應抄附繕本)。告訴人
或被害人如對於本判決不服者，應具備理由請求檢察官上訴，其上訴期間之計算
係以檢察官收受判決正本之日期為準。
                                          書記官  楊  文  祥
中      華      民      國      九十      年      十二    月  二十七    日


司法院資訊處製作；財團法人民間司法改革基金會備份。
